【裁判字號】    96,重國,31
【裁判日期】    970415
【裁判案由】    國家賠償
【裁判全文】
臺灣臺北地方法院民事判決              96年度重國字第31號
原      告  丙○○
訴訟代理人  甲○○
原      告  乙○○○
被      告  台北市政府工務局新建工程處
法定代理人  丁○○
訴訟代理人  王惠光律師
上列當事人間請求國家賠償事件，本院於九十七年四月一日言詞
辯論終結，判決如下：
    主  文
原告之訴及假執行之聲請均駁回。
訴訟費用由原告負擔。
    事實及理由
壹、程序部分：
一、原告於民國96年5 月3 日曾向被告請求國家賠償，經被告拒
    絕乙節，有卷附台北市政府工務局新建工程處於96年8 月22
    日北市工新工字第09665370300 號函暨函覆之拒絕賠償理由
    可憑（見外放卷附件六），故原告依國家賠償法提起本訴，
    核與國家賠償法第第10條第1 項、第11條第1 項前段規定相
    符，合先陳明。
二、按訴狀送達後，原告不得將原訴變更或追加他訴，但擴張或
    減縮應受判決事項之聲明者，不在此限，民事訴訟法第255
    條第1 項定有明文。查原告於民事起訴狀中原請求被告應連
    帶給付原告新台幣壹仟貳佰柒拾貳萬伍仟陸佰零陸元。嗣於
    96年11月26日減縮訴之聲明為被告應給付原告新台幣柒佰玖
    拾貳萬伍仟陸佰零陸元。其所為聲明之減縮，合於前揭規定
    ，應予准許。
三、本件被告之法定代理人原為「曾孝義」，嗣於審理中變更為
    「丁○○」，並依法聲明承受訴訟（見本院卷第55頁），核
     與民事訴訟法第170 條、第175 條規定相符，次予敘明。
貳、實體部分：
一、原告起訴主張：被告為復興北路地下道興建工程之主管機關
    ，上開車行地下道於民國86年1 月動工後，原行車規劃因安
    全性考量，禁行機慢車，並有其相關配套措施。95年11月15
    日對於是否開放機慢車通行作討論後，於95年11月29日放棄
    原有之專業規劃，開放機慢車通行。原告之子徐佳傑於95年
    12月1 日22時許，騎乘腳踏車行經復興北路地下道往北路段
    ，即因坡度太陡，發生車禍死亡，顯見此地下道並不適合慢
    車通行，被告有交通規劃錯誤之疏失，以致發生本件車禍。
    爰依法訴請國家賠償，被告應賠償原告喪葬費新台幣（下同
    ）20萬元，賠償原告戊○○扶養費988, 908元，賠償原告乙
    ○○○1,736,698 元，及醫藥費975 元；精神慰撫金原告每
    人各250 萬元。故聲明：被告應給付7,925, 606元，及為以
    供擔保為條件之假執行宣告。
二、被告則抗辯：
  (一)本件地下道起先規劃是未開放機慢車，其後經民眾陳情後才
    開放機慢車通行，而原先不開放機慢車通行之原因，係因考
    量機慢車在隧道內容易有空氣不良的情形，而後認為該空氣
    流通之因素可以解決，且在道路寬道規劃設計許可之情形下
    ，認為仍可劃出機慢車道，因此開放機慢車通行亦無任何決
    策錯誤。又事後交工處決定禁止腳踏車通行，係對台北市○
    ○地○道通盤考量後所作的決定，不僅針對復興北路地下道
    ，且考量之因素主要是車流量比較多時，腳踏車容易產生危
    險的因素。而本件事發時，並無車流量多寡致腳踏車騎乘之
    危險。因為本件事故發生時由系爭地下道監視錄影畫面顯示
    ，發生事故時徐佳傑所騎乘之腳踏車四周均無任何人車經過
    ，因此也與車流量多導致之危險因素無關。徐佳傑忽然摔倒
    ，其原因為何並不清楚。系爭復興北路地下道開放腳踏車通
    行之決定並無任何故意或過失，且與徐佳傑發生車禍之原因
    也沒有因果關係，因此本件並無國家賠償責任。
  (二)並聲明：(1)原告之訴駁回。(2)被告若受不利之判決，請准供
    擔保免為假執行。
三、兩造不爭執之事項：
    台北市○○○路車行地下道係由被告於95年11月17日簽請台
    北市市長核准開放機慢車通行。然於開放後不久，原告之子
    徐佳傑隨即於95年12月1 日22時許，騎乘腳踏車行經復興北
    路地下道往北路段，因駕駛失控，而發生車禍死亡等情，業
    據原告提出台北市○○○○○道路交通事故現場圖、台北市
    政府警察局交通警察大隊道路交通事故初步分析研判表、診
    斷證明書、台灣台北地方法院檢察署相驗屍體證明書各1 份
    、現場相片16幀等在卷為憑，且為被告所不爭執，堪信為真
    實。
四、原告主張被告開放機慢車通行地下道之決策有疏失，致其子
    徐佳傑於通行地下道時，因坡度太陡駕駛失控，而傷重不治
    死亡，請求被告負國家賠償責任等語；然為被告所否認，並
    以前詞置辯。是本件之爭點為：(一)被告機關所屬之公務員有
    無故意或過失不法侵害人民權利而應負國家賠償責任？(二)若
    有，應賠償之金額若干？茲分別述析如下：
  (一)按公務員於執行職務行使公權力時，因故意或過失不法侵害
    人民自由或權利者，國家應負損害賠償責任。公務員怠於執
    行職務，致人民自由或權利遭受損害者亦同。國家賠償法第
    2 條第2 項定有明文。申言之；國家賠償責任係以公務員於
    執行職務行使公權力時，有故意或過失不法侵害人民自由或
    權利之行為、或怠於執行職務，致人民自由或權利遭受損害
    者，且該行為與損害之發生，有相當因果關係為要件（最高
    法院92年台上字第2369號判決參照）。又國家賠償法第2 條
    第2 項前段規定所謂之過失，應以善良管理人之注意義務標
    準，實際執行職務者未達到基於一個忠於職守之標準公務員
    所作成的行為規範，即構成過失。本件原告主張被告應負國
    家賠償責任，既為被告所否認，原告自應就此有利於己之事
    實負舉證責任。惟查：被告機關雖曾於95年11月7 日簽請台
    北市市長將原禁止開放機慢車通行之系爭地下道開放通行，
    然其原禁止機慢車通行之主要考量原因為機車爬坡力較差，
    於停等紅燈號誌時之廢氣排放量將影響隧道內之空氣品質，
    方決定禁行機車，嗣因民眾陳情，經評估後將原僅有之雙車
    道再增設慢車道及另在隧道內加裝大型排風機，並由監控中
    心及自動控制系統啟動排風機將廢氣予以排除後，方建請比
    照林森南路地下道之情形開放機車通行等情，業據被告提出
    95年11月7 日簽1 份附卷可稽（見本院卷第37-38 頁），顯
    見系爭地下道無論開放或禁止機慢車通行均因考量環境品質
    之故，而與該地下道之坡度對於機慢車道行是否造成危險無
    涉。再者，被告辯稱：復興北路地下道之坡道設計原為百分
    之八，實測坡度為百分之七點九五（即每一百公尺上升7.95
    公尺），符合台北市市區道路工程設計規範之規定乙情，業
    為原告所不爭執，而衡情如僅以系爭地下道之坡道觀之，相
    較於一般山坡地、產業道路之坡度，應尚不致造成腳踏車通
    行之危險。且原告復未舉證證明系爭地下道坡度有過陡不適
    合慢車通行之情形，僅以本件事故發生後，主管機關已禁止
    該地下道通行慢車為由，逕認被告機關之決定有疏失，尚不
    足取。再查，原告主張被告機關未將機車與慢車分開開量是
    否適宜通行之過失等語，而被告機關於考量機車與慢車一併
    通行時，本應審酌當地汽機車之車流量、腳踏車的使用量、
    不同車輛之車速差異、以及慢車行進時將受汽機車干擾的程
    度等因素，惟本件原告之子徐佳傑發生車禍當時，其行進車
    道之前後方均無來車通行，此有監視器錄影帶翻拍相片在卷
    可憑，且經台北市政府警察局交通警察大隊研判肇事原因為
    徐佳傑駕駛失控所致；故被告縱有未將機慢車分別考量是否
    適宜開放通行之疏失，而可能造成因機慢車車速不同，於行
    經地下道時發生追撞之危險，然此亦與徐佳傑上開自行駕駛
    失控之肇事原因無任何相當因果關係甚明。且徐佳傑究係因
    何故導致駕駛失控，依現存之卷證資料，尚無從查知，原告
    亦未能舉證說明徐佳傑駕駛失控係因地下道坡度太陡所致，
    自難認本件事故之發生與上開開放地下道通行慢車之決策之
    行為有何相當因果關係。原告上開主張，自不足採。
  (二)本件尚乏積極證據可資證明被告所屬公務員於簽請台北市政
    府開放機慢車通行之建議，有何故意或過失之情事，自難令
    被告負國家賠償責任；且原告亦未能舉證證明被告所屬公務
    員於執行職務行使公權力時，尚有何故意或過失之情事，原
    告請求被告應賠償其等損失，自屬無據。
五、綜上所述，原告依國家賠償法第2 條第2 項規定，請求被告
    應賠償原告7,925,606 元，為無理由，不應准許，其假執行
    之聲請亦失所依附，應併予駁回。
六、本案事實已臻明確，兩造其餘爭點、攻擊防禦方法，核與判
    決之結果不生影響，爰不予逐一論駁，併此敘明。
七、據上論結，本件原告之訴為無理由，依民事訴訟法第78條，
    判決如主文。
中    華    民    國    97    年    4     月    15    日
                  民事第五庭    法  官  吳佳薇
如對本判決上訴，須於判決送達後20日內向本院提出上訴狀
以上正本係照原本作成。
中    華    民    國    97    年    4     月    15    日
                                書記官  許博為


司法院資訊處製作；財團法人民間司法改革基金會備份。
